【裁判字號】    96,訴,1315
【裁判日期】    970311
【裁判案由】    塗銷抵押權登記等
【裁判全文】
臺灣桃園地方法院民事判決              96年度訴字第1315號
原      告  丁○○
訴訟代理人  葉智幄律師
被      告  乙○○
            國泰人壽保險股份有限公司
上  一  人
法定代理人  己○○
訴訟代理人  丙○○
上列當事人間請求塗銷抵押權登記等事件，於中華民國97年2月
26日言詞辯論終結，本院判決如下：
    主      文
原告之訴及假執行之聲請均駁回。
訴訟費用由原告負擔。
    事實及理由
一、原告起訴主張：
  (一)緣訴外人戊○○○於民國82年8月4日將坐落桃園縣龜山鄉○○段第953地號（重測前地號為塔寮坑段尖山外小段第123-1
    16地號）土地（應有部分1/4） 及同地段第2348建號（重測
    前為塔寮坑段尖山外小段第419 建號）建物（下稱系爭房地
    ）出售與原告，並於同年月25日辦理移轉登記完畢。事後因
    原告之大伯即訴外人陳立純車禍受傷，原告將系爭房地出借
    陳立純居住使用，但其後陳立純便不知去向，系爭房地則處
    於閒置狀態。豈料陳立純竟擅自將系爭房地以新臺幣（下同
    ）135 萬元之代價出賣與被告乙○○，並於87年9 月16日辦
    畢所有權移轉登記。而被告乙○○復於95年11月22日逕以系
    爭房地為被告國泰人壽保險股份有限公司（下稱國泰人壽）
    設定本金最高限額96萬元之抵押權（下稱系爭抵押權）。上
    情均係陳立純在原告不知情下所為，核與原告無關，故被告
    乙○○現登記為所有權人及被告國泰人壽現登記為抵押權人
    ，均屬侵害原告之所有權，爰先位部分依民法第767 條之規
    定，請求被告乙○○塗銷系爭房地之所有權移轉登記、被告
    國泰人壽應將系爭房地上之系爭抵押權登記予以塗銷。又縱
    認訴外人陳立純出賣系爭房地為有效，則原告既為當時之所
    有權人，被告乙○○亦應將買賣價金135 萬元給付予原告，
    故備位部分，依民法第367 條之規定，請求被告乙○○給付
    原告上開買賣價金及自起訴狀繕本送達翌日起至清償日止依
    法定利率計算之利息。
  (二)並聲明：
    1.先位聲明：
      (1)被告乙○○應將坐落桃園縣龜山鄉○○段第953 地號土
        地及同地段第2348建號建物之所有權登記予以塗銷。
      (2)被告國泰人壽應將上開土地及建物所設定本金最高限額
        96萬元之抵押權登記予以塗銷。
      (3)如受勝訴判決願供擔保請准宣告假執行。
    2.備位聲明：
      (1)被告乙○○應給付原告135 萬元，及自起訴狀繕本送達
        翌日起至清償日止，按年息5%計算之利息。
      (2)如受勝訴判決願供擔保請准宣告假執行。
二、被告乙○○抗辯：系爭房地並非原告所有，實情係訴外人戊○○○於82年8月4日將系爭房地出售與訴外人陳立純，而約
    定借名登記在原告名下，故當時真正所有權人應為陳立純，
    原告僅係登記名義人。嗣陳立純將系爭房地出售予伊而於87
    年9月16日直接將原告名下之系爭房地移轉登記至伊名下。
    系爭買賣契約簽訂之過程，陳立純、原告、原告之配偶滕玉
    良均有到場，且買賣契約書上亦蓋有陳立純及原告之印文，
    現陳立純及原告之夫滕玉良均已往生，原告始出來爭執，原
    告之請求顯無理由。並聲明：請求駁回原告之訴及其假執行
    之聲請；若受不利之判決，願供擔保請准宣告免為假執行。
    。
三、被告國泰人壽抗辯：被告乙○○於95年11月22日以系爭房地
    為擔保向被告國泰人壽借款並設定系爭本金最高限額96萬元
    之抵押權，被告國泰人壽乃依據當時土地登記簿所示，信賴
    被告乙○○確為系爭房地之所有權人而設定系爭抵押權並借
    款予被告乙○○，故依土地法第43條登記有絕對效力之規定
    ，被告國泰人壽信賴上開土地登記之公信力而善意取得之抵
    押權，無論被告乙○○所受之移轉登記有無疵累，均不影響
    被告國泰人壽取得系爭抵押權等語。並聲明：請求駁回原告
    之訴，若受不利之判決願供擔保請准宣告免為假執行。
四、兩造不爭之事實：
  (一)系爭房地登記簿所載之所有權人，於82年8月25日由訴外人
    戊○○○移轉登記為原告。
  (二)系爭房地登記簿所載之所有權人，於87年9月16日由原告移
    轉登記為被告乙○○。
  (三)被告乙○○於95年11月22日以系爭房地為被告國泰人壽設定
    系爭抵押權。
五、本院之判斷：
  (一)先位部分：
    1.原告於87年9 月16日前為系爭房地之登記名義人，系爭房
      地於87年9 月16日由原告移轉登記為被告乙○○所有乙節
      ，有系爭土地、建物登記謄本、異動索引等資料附卷可稽
      。被告乙○○辯稱：系爭房地並非原告所有，係訴外人陳
      立純向訴外人戊○○○所購而借名登記在原告名下，嗣陳
      立純再將系爭房地出售予伊等語。惟查，本件於87年9 月
      16日前，無論系爭房地之實際所有權是否屬原告所有，基
      於下述理由，應認原告已授權訴外人陳立純辦理將系爭房
      地之所有權移轉登記予被告乙○○，茲敘述如下：
      (1)訴外人陳立純於87年9 月16日以原告代理人身份，將系
        爭房地出賣與被告乙○○並完成所有權移轉登記之事實
        ，業據被告乙○○提出「賣方」下署名：「良桂」，
        「代理人陳立純」、「買方」下署名「乙○○」、「見
        證人」為「滕玉良」之買賣契約書1 份為證（本院卷第
        80-85 頁，下稱系爭契約）。並有證人即代書甲○○證
        稱：87年9 月1 日擬定系爭契約時原告雖未在場，僅被
        告乙○○、陳立純、原告配偶滕玉良在場，惟滕玉良一
        直強調系爭房地是信託登記在原告名下，於87年9 月3
        日原告有提供印鑑證明給伊去申報處理相關過戶稅務之
        用，另於87年9 月14日原告「本人」亦親赴伊代書事務
        所配合核驗身分，並在系爭契約書上補簽名等語（見本
        院卷第91-92 、95頁），足見原告有授權陳立純辦理將
        系爭房地之所有權移轉登記予被告乙○○。
      (2)原告雖辯稱：「系爭契約上的簽名不是我簽的，印鑑證
        明不是我去申請的，乙○○在馬路上向我拿身分證後就
        進去代書事務所，我有進去事務所一下，當時我有向代
        書拿壹張文件就走了」、「（問：你向代書拿什麼文件
        ？）我看不懂，拿給別人看，別人告訴我那是房子過戶
        給乙○○的文件」、「我先生（指滕玉良）載我去（代
        書事務所）」、「我先生沒有告訴我為何要去」云云。
        惟對照證人甲○○證稱：「87年9 月14日她（指原告本
        人）有到我們位於龜山鄉○○路的事務所，於系爭契約
        上補簽名，我們順便核對她的身分證，並告知她相關的
        權利義務。」等語（見本院卷第91頁），衡諸常情，原
        告既自承其由配偶滕玉良搭載而其本人親自至代書事務
        所，代書並有給予伊一張辦理系爭房地之過戶文件，而
        證人甲○○亦證稱伊當時已告訴原告相關權利義務，原
        告有在系爭買賣契約書上親自簽名（見本院卷第100 頁
        背面）之事實，則原告仍辯稱伊不知為何要去代書事務
        所、伊未授權他人辦理系爭房地之移轉過戶事宜云云，
        顯不足採。
      (3)原告雖復另提出買賣契約書影本1 份為憑，欲主張伊並
        未在系爭買賣契約書上簽名，亦未出售系爭房地云云。
        惟經本院將該原告所提出之契約書影本內容（下稱Ａ契
        約，見本院卷第21 -25頁、第44頁），與上開被告乙○○所提出之契約書影本內容（下稱Ｂ契約，見本院卷第
        80-85 頁）、及證人甲○○提出於本院之契約書影本內
        容（下稱Ｃ契約，見本院卷第98-100頁）相核對，原告
        所提出之Ａ契約除契約首頁買方乙○○下方之「印文」
        、賣方下「良桂簽名及印文」、契約末頁立不動產契
        約書人（賣主）乙方下「良桂簽名及印文」、「陳立
        純簽名及印文」、見證人欄下方之「滕玉良簽名及印文
        」等欄位係空白外，其餘內容及文字之相關位置，均與
        Ｂ契約、Ｃ契約相同。由上情可知，原告所提出之Ａ契
        約、與Ｂ、Ｃ二契約之不同處，僅有在契約記載賣方姓
        名處之位置改變為空白（即契約最首頁之賣方欄、及契
        約最末頁之賣方落款人簽名處、見證人簽名落款處）。
        然經下述比對，原告所提出之Ａ契約影本乃不實在。
        被告乙○○所提出之Ｂ契約共計6 頁，內容完整而連續
        ，首頁及末頁之賣方欄位均有原告良桂之簽名及印文
        ，且Ｂ契約逐頁騎縫處或增刪填寫文字處，均蓋有「丁○○」、「陳立純」、「乙○○」等3 枚印文（見本院
        卷第80-85 頁）；反觀原告起訴時所提出之Ａ契約僅有
        5 頁（缺漏最末頁），嗣於本院第一次開庭審理時，經
        法官詢問，原告始補提出缺漏之第6 頁（即最末頁契約
        當事人落款簽名頁），此已啟人疑竇。觀諸被告乙○○所提出之Ｂ契約及證人甲○○所提出之Ｃ契約，該2
        契約書之最末頁原打字「介紹人」處之「介紹」二字雖
        被刪除，然在刪除處均有「丁○○」、「陳立純」、「
        乙○○」等3 枚印文，且在刪除處旁補填「見證」二字
        ，「見證人」下方填寫「滕玉良」之姓名，其右方則填
        寫身分證字號、左方則填寫地址；反觀諸原告所提出之
        Ａ契約在刪除「介紹」二字處並未補填任何文字，且刪
        除處僅有「陳立純」、「乙○○」二枚印文（未見原告
        之印文），又「見證人」下方處雖為空白（註：Ａ、Ｃ
        契約相同處則填寫「滕玉良」之姓名），惟卻仍留有右
        方身分證字號和左方地址之記載，及疑似覆蓋影印之痕
        跡，由此足見原告所提出之Ａ契約書最末頁，其空白處
        與其旁相關欄位之記載完全不相稱，有明顯可見之缺陷
        。原告所提出之Ａ契約最末頁「立不動產契約書人（
        賣主）乙方」下方位置，雖無原告之簽名及印文，惟於
        該行隔行卻緊接記載有「住址：樹林鎮○○里○○鄰○○
        街35巷9 號」；再次一行亦記載有「身分證號碼：Ｚ000
        000000、37.5.12 」等文字（見本院卷第44頁）。而查
        ，上開住址、身分證字號、日期分別為原告於系爭房地
        移轉予被告乙○○時之個人地址、身分證字號、出生年
        月日，此有本院依職權調取桃園縣桃園地政事務所87年
        9 月15日收件字第453040號土地登記資料所附原告之國
        民身分證影本在卷可查（本院卷第143 頁），是原告所
        提出之Ａ契約書最末頁其空白處與其旁相關欄位之記載
        完全不連貫，悖於情理，實難採信。末查，本院命原
        告提出其所持有之系爭買賣契約書「原本」，原告訴訟
        代理人則陳稱「原告並沒有原本，原告提出的影本係代
        書甲○○交付的」（見本院卷第133 頁），然經比對原
        告所提出之Ａ契約竟與證人甲○○提出之Ｃ契約有上述
        重要「出賣人欄位空白」之不同。故綜上，原告並無法
        提出系爭契約原本，且其所提出之Ａ契約書最末頁相關
        欄位之記載完全不連貫，明顯可看出缺陷，實難採信為
        真。
      (4)綜上，依證人甲○○之證述，原告在辦理系爭房地之所
        有權移轉記過程中，確有親自參與；且辦理移轉登記之
        相關證明文件須有出賣人之印鑑證明，而原告曾於87年
        9 月2 日申請印鑑證明等情，亦有臺北縣樹林市戶政事
        務所96年12月26日北縣樹戶字第0960006022號函及87年
        9 月2 日印登字第0011246 號印鑑登記證明申請書影本
        等資料附卷可稽（本院卷第120-121 頁）。準此，均可
        證明當時身為登記名義人之原告，確有授權辦理系爭房
        地之所有權移轉登記事宜，至原告與陳立純間就該筆買
        賣價金之內部關係為何則屬另一問題，核與被告乙○○
        無關，亦與本件爭執無涉。故原告先位聲明請求被告乙○○應將系爭房地之所有權登記予以塗銷，為無理由，
        應予駁回。
    2.按土地法第43條規定：依本法所為之登記，有絕對效力。
      而上開規定所謂登記有「絕對效力」，係為保護第三人起
      見，將登記事項賦與絕對真實之公信力，故第三人信賴登
      記而取得土地權利時，不因登記之無效或撤銷而被追奪，
      真正權利人祇許在未有第三人取得權利前，以登記原因無
      效，或得撤銷為塗銷登記之請求，若至已有第三人本於現
      存之登記而為取得權利之新登記以後，則除得依土地法第
      68規定請求損害賠償外，不得更為塗銷登記之請求（最高
      法院41年台上字第323 號判例參照）。依上述，原告應有
      授權辦理系爭房地之所有權移轉登記予被告乙○○，故被
      告乙○○自87年9 月16日移轉登記完畢時起即為合法所有
      權人，則被告乙○○於95年11月22日以系爭房地設定系爭
      抵押權予被告國泰人壽，自屬合法行使所有權，且本件被
      告國泰人壽取得系爭抵押權，乃基於系爭房地設定系爭抵
      押權時之所有權人被告乙○○本人之真正意思，並非冒名
      者所為（註：此與原告所援引之最高法院87年度台上字第
      35 3號判決事實有間），故原告請求被告國泰人壽應將系
      爭抵押權設定登記塗銷，乃無理由，應予駁回。
  (二)備位部分：
    按代理人於代理權限內，以本人名義所為之意思表示，直接
    對本人發生效力；前項規定，於應向本人為意思表示，而向
    其代理人為之者，準用之，民法第103 條定有明文。查依系
    爭買賣契約書首頁之記載，系爭房地之賣方為原告、代理人
    為陳立純，而原告確有授權辦理系爭房地之買賣及所有權移
    轉登記事宜之情，已如前述；再被告乙○○已交付系爭買賣
    價金完畢，兩次付款都是會同滕玉良、陳立純到場之事實，
    亦據證人甲○○證述綦詳（見本院卷第93頁），準此，基於
    前述代理之效力，被告乙○○已對原告給付全部買賣價金完
    畢，原告備位聲明請求被告乙○○給付買賣價金13 5萬元及
    遲延利息，亦為無理由，應予駁回。
六、綜上，本件原告先位聲明依民法第767 條之規定，請求被告
    乙○○應將系爭房地之所有權登記予以塗銷；並請求被告國
    泰人壽應將系爭房地上所設定本金最高限額96萬元之抵押權
    登記予以塗銷，均為無理由，應予駁回。另原告備位聲明依
    民法第367 條之規定，請求被告乙○○應給付原告135 萬元
    ，及自起訴狀繕本送達被告翌日起至清償日止，按年息5%計
    算之利息，亦屬無理由，應予駁回。
七、本件事實已臻明確，兩造其餘之攻擊或防禦方法，及未經援
    用之證據，經本院斟酌後，認為與判決基礎之事實並無影響
    ，均不足以影響本裁判之結果，自無庸一一詳予論駁之必要
    ，併此敘明。
八、原告先備位之訴既經駁回，其假執行之聲請亦失所附麗，併
    予駁回之。
九、訴訟費用負擔之依據：民事訴訟法第78條。
中      華    民    國    97    年    3    月    11   日
                    民事第三庭    法  官  林曉芳
以上正本係照原本作成。
如對本判決上訴，須於判決送達後20日內向本院提出上訴狀。
中    華    民    國    97    年    3     月    11    日
                                  書記官  邱飛鳴


司法院資訊處製作；財團法人民間司法改革基金會備份。
